臺灣臺南地方法院民事判決　　　　　　　94年度簡上字第72號
上　訴　人　甲○○
訴訟代理人　丁○○
被　上訴人　臺南市政府
法定代理人　乙○○
訴訟代理人　丙○○
上列當事人間請求給付租金事件，上訴人對於中華民國94年3月
11日本院臺南簡易庭93年度南簡字第1146號第一審判決提起上訴
，經本院於民國94年7月28日言詞辯論終結，判決如下：
    主      文
原判決廢棄。
被上訴人在第一審之訴駁回。
第一、二審訴訟費用由被上訴人負擔。
    事      實
甲、上訴人方面：
一、聲明：求為判決如主文所示。
二、陳述：除與原判決記載相同者，茲引用之外，補稱：
  (一)被上訴人於民國82年間，為開闢臺南市○○路地○街商場，
    乃強制徵收拆除海安路預定道路用地上攤商之地上物，致攤
    商生活陷入困境，經攤商組成「臺南市○○路自救委員會」
    ，委由訴外人黃石紅代表全體攤商，陳情要求被上訴人提供
    土地供其等自費興建商場，訴外人黃石紅不過是代表自救委
    員會向被上訴人爭取安置攤商之權益，並無代理上訴人與被
    上訴人簽訂土地租賃契約之權限。
  (二)上訴人雖為「海安路臨時綜合商場」之攤商，但並未個別以
    本人名義與被上訴人簽立租賃契約書，亦未授權訴外人黃石
    紅代理上訴人本人與被上訴人簽訂土地租賃契約，且上訴人
    與被上訴人從未就「租金之多寡」達成合意，兩造間並無合
    法成立土地租賃契約。
三、證據：援用原審所提證據。
乙、被上訴人方面：
一、聲明：上訴駁回。
二、陳述：除與原判決記載相同者，茲引用之外，補稱：
  (一)被上訴人於82年間，為開闢臺南市○○路地○街商場，乃徵
    收拆除海安路預定道路用地上之攤商，經攤商委由訴外人黃
    石紅代表全體攤商陳情要求被上訴人提供土地供其等自費籌
    資興建商場，被上訴人之前法定代理人施治明遂批示提供由
    前臺灣省政府教育廳委託代管之臺南市○○區○○段46號「
    文中45」用地（下稱系爭土地），供攤商自費興建「海安路
    臨時綜合商場」，並行文予攤商之代表黃石紅，全體攤商並
    根據被上訴人行文予黃石紅之函件於系爭土地上興建「海安
    路臨時綜合商場」，興建完成後，更由黃石紅以「海安路臨
    時綜合商場」代表人之身分，向被上訴人申請核發臨時使用
    執照，且訴外人黃石紅亦於83年8月3日代理全體攤商出具切
    結書予被上訴人，承諾願繳交所使用上開土地之租金，被上
    訴人始於83年8月9日核發臨時使用執照，顯見「海安路臨時
    綜合商場」之攤商向被上訴人陳情取得系爭土地興建商場之
    過程中，均係委由訴外人黃石紅與被上訴人協調，自可認黃
    石紅有權代理全體攤商。
  (二)證人葉泉林於另案（本院93年度南小調字第456號給付租金
    事件）到庭證稱：「（你向黃石紅表示收取租金，他是否有
    同意？）就是他同意，所以才簽83年那張切結書的」、「（
    83年那張切結書是否也都是黃石紅代表簽立的）是的」等語
    ；且切結書上係記載督促各攤商「繳交」而非「簽立」切結
    書，顯係已代理為承諾後補呈契約之書面。再參諸卷附83年
    8月9日台南市政府函稿說明欄亦記載：「本案如台端違反所
    出具切結書內容‧‧‧該地上物願無條件交由本府處理，台
    端及『所有攤戶』，絕無異議」，足徵黃石紅於83年8月3日
    所出具之切結書，將對全體攤商發生效力，其係代理全體攤
    商向被上訴人承諾願意繳交租金。況臺灣省政府教育廳既已
    決定「有償租用」之原則，訴外人黃石紅於83年8月3日所簽
    立之切結書，如非足認係代理全體攤商所為之行為，被上訴
    人不可能會於83年8月9日發給攤商上開商場之臨時使用執照
    。
  (三)又使用租賃為諾成契約，一造約明以某物租與相對人使用，
    其相對人約明支付租金，即生效力，最高法院19年上字第34
    3號判例可參。而租賃關係之成立，不以租金給付數額確定
    為必要，最高法院86年度臺上字第1326號判決意旨可資參照
    。依土地法第105條準用第97條第1項規定，可知法律已明文
    規定租金之上限。而臺灣省政府已定有臺灣省省有基地租金
    率，被上訴人既兼地方行政機關之地位，於出租系爭省有土
    地給上訴人時，上訴人在客觀上應可預期被上訴人將依照上
    開法令辦理，故系爭租賃關係之租金數額，客觀上亦屬可得
    確定，否則黃石紅即無於83年8月3日代表全體攤商切結承諾
    願繳交租金之理。復參之前開證人葉泉林之證言，亦足徵之
    。是兩造於租賃關係之意思表示合致時，不僅業已約明應給
    付租金，且租金之數額客觀上亦屬可得確定，參照前開最高
    法院判例意旨，堪認兩造間之租賃關係已經成立。
三、證據：援用原審所提立證方法。
    理      由
一、本件被上訴人起訴主張：被上訴人於82年間，為開闢臺南市
    ○○路地下街商場，乃拆除海安路預定道路用地上之攤販，
    經攤商陳情要求被上訴人提供土地供渠等自行籌資興建臨時
    攤販集中商場繼續營業，被上訴人遂提供向前臺灣省政府教
    育廳代管之坐落臺南市○○區○○段46地號土地（即文中45
    號土地），出租予攤商興建「海安路臨時綜合商場」。租金
    數額之計算係按前臺灣省政府規定租金計算方式核收，自85
    年7月起，按當期土地申報地價總額（承租面積為38647平方
    公尺，當期申報地價為每平方公尺新臺幣﹙下同﹚ 9,000元
    ）及年租金率計算（即不分使用分區，一律按收租當期土地
    申報地價年息百分之5計算後6折計收），並由各攤商依承租
    之攤位數（共規劃557個攤位）平均分攤，租金繳納方式，
    則由被上訴人開單，並由攤商於每年1月、7月分二期持向被
    上訴人繳納，系爭商場每年應繳之租金數額為10,434,690元
    ，由557個攤位平均分擔，每一攤位每年應繳之租金數額為
    18,734元，每期應繳租金數額為9,367元，租賃期間至海安
    路地下街興建完成或系爭土地欲興建學校之日止。上訴人為
    「海安路臨時綜合商場」之攤商之一，向被上訴人承租上開
    土地使用商場內密封式區新339之205號、339之206號攤位，
    惟其自88年1月1日起至92年12月31日止，共計應繳租金187,
    340元，卻迄未繳交，為此本於租賃法律關係請求上訴人如
    數給付等語。
二、上訴人則以：「海安路臨時綜合商場」內密封式區新339之2
    05號、339之206號攤位確實係由上訴人使用，但當時被上訴
    人提供系爭土地係屬安置性質，並非租賃，訴外人黃石紅僅
    係代表自救委員會向被上訴人爭取安置攤商之權益，並無代
    理上訴人與被上訴人簽訂土地租賃契約之權限，上訴人未以
    個人名義簽立切結書，亦未授權訴外人黃石紅與被上訴人簽
    立切結書，黃石紅於83年8月3日簽立之切結書，並無拘束上
    訴人之效力，況兩造間從未就租金數額達成合意，足見兩造
    間並無租賃關係，上訴人自無積欠被上訴人租金等語，資為
    抗辯。
三、兩造不爭執之事實：
  (一)被上訴人於82年間開闢海安路地下街，徵收拆除道路預定地
    上之攤販，經攤商組成「臺南市○○路自救委員會」，委由
    主任委員即訴外人黃石紅代表全體攤商陳情，要求被上訴人
    提供土地供其自費籌資興建臨時攤販集中商場繼續營業，被
    上訴人遂提供系爭土地，供攤商自行籌資興建「海安路臨時
    綜合商場」，並規劃557個攤位，上訴人分配使用系爭商場
    密封式區新339之205號、339之206號攤位。
  (二)被上訴人曾於82年11月4日以南市工土字第120933號函稿，
    其主旨為「為安置海安路被拆除戶，使用貴廳經管新南段46
    地號學產地作為安置場乙案，請惠予同意以借用該土地方式
    辦理」等語，而行文前臺灣省政府教育廳，經該廳於82年11
    月26日以82教總字第93679號函稱：被上訴人擬借用臺南市
    ○○段46地號學產地案，核與本廳經營學產土地「有償租用
    」「有償撥用」規定不符，無法同意等語。被上訴人又於82
    年12月16日以南市工土字第129802號函稿，其主旨為「為安
    置海安路被拆除戶暫借貴廳經管新南段46地號學產地作為安
    置，請惠予暫借本府管理使用，而本府當視財源儘速辦理撥
    用」等語，而行文前臺灣省政府教育廳，嗣經該廳於82年12
    月29日以82教總字第103293號函稱：「貴府為安置海安路拆
    除戶，擬暫借貴市○○段46地號學產地案，本廳無法同意，
    仍請依‧‧‧辦理『有償租用』或『有償撥用』」等語。
  (三)訴外人黃石紅於83年8月3日曾出具切結書，其內容略以：本
    人黃石紅代表全體商戶於文中45學校用地內興建海安路臨時
    綜合商場，因申請臨時使用執照需要，承諾於該商場攤位編
    定後一個月內督促各攤位繳交切結書，切結內容為一願繳交
    所使用土地租金。．．等語。被上訴人嗣於83年8月9日以南
    市工土字第25948號函稿略稱：台端（受文者：海安路臨時
    綜合商場代表人黃石紅先生）申請核發「海安路臨時綜合商
    場」之臨時建築使用執照乙案，經本府派員查驗完竣，並由
    台端依法出具切結書在案，故同意出此函代替臨時建築使用
    執照等語。
  (四)上訴人未曾簽立結書，且從未繳交過任何使用系爭土地之代
    價予被上訴人。
四、兩造之爭執要點：被上訴人起訴主張上訴人雖未出具切結書
    ，然訴外人黃石紅於83年8月3日代表全體攤商出具切結書，
    承諾願繳交所使用土地租金，兩造就系爭土地之使用成立租
    賃契約等情，固據其提出系爭切結書為憑，惟上訴人既否認
    兩造有租賃關係，並以前揭情詞置辯，從而，本件之爭執要
    點在於：(一)訴外人黃石紅於83年8月3日簽立之切結書之效力
    為何？(二)兩造間究有無租賃契約關係存在？經查：
  (一)被上訴人於82年間為開闢臺南市○○路地○街商場，拆除海
    安路預定道路用地上攤販，經攤商組成之臺南市○○路自救
    委員會，由當時主任委員黃石紅及總幹事陳順治具名於82年
    7月2日提出陳情書向臺南市政府陳情，請求准暫時提供自來
    水加壓站或文小41號用地，由商戶自行僱工搭蓋臨時商場，
    俟地下街工程全部完成後，再搬移至地下街營業，嗣經臺南
    市政府於82年7月15日函准同意提供系爭土地及文小41號用
    地在學校尚未使用前可部分作為臨時停車場空間等情，有被
    告提出之陳情書及臺南市政府82年7月15日82南市工土字第9
    3258號函在卷可憑，而依上開市政府出具之函文，亦僅要求
    訴外人黃石紅出具切結書，切結「本基地所搭建之任何地
    上、下物於地下街工程全部完成後無條件拆除，並遷至地下
    街繼續營運及如有未盡事宜，願依照市府函文辦理，絕無異
    議。其搭建、容納商戶及其營運需受本府派員監督，如有
    查獲不法情事時，將在無任何條件下取消其繼續營業權。
    本案需經法院公證後方得為之。該所需一切費用由商戶全
    數支付」等語，嗣黃石紅於82年10月4日出具之切結書，亦
    僅記載：「民願於地下街工程全部完成後或學校欲設立時，
    自行將所搭建於該土地之任何建物無條件拆除，如未自行拆
    除，願無條件由市府拆除，絕無異議」等語，並無一文提及
    雙方有租賃關係，或被告需繳納租金之記載。
　(二)再參酌證人即當時承辦此案之臺南市政府工務局土木科技士
    葉泉林於本院另案即93年度南小調第456號給付租金事件93
    年9月16日之調解程序筆錄時證稱：「民國82年黃石紅、陳
    順治代表海安路拆遷戶所組成之臺南市○○路自救委員會向
    臺南市政府陳情要求安置，由我依當時提出之陳情書內容簽
    請市長批示，我所簽的詳細內容我忘記了，但我是依照他們
    陳情內容簽的，當時他們要求提供自來水加壓站或文小41號
    空地供他們搭建商場，市長施治明批示改提供文中45、文小
    41兩處所，依市長之批示我就於82年7月15日以82南市工土
    字第93258號函給黃石紅，同意提供上開處所供攤商搭建攤
    位」、「82年發文時，系爭土地是在我們管理中，因為當時
    系爭土地是省政府土地，發文時我們並沒有說要無償借予攤
    商使用，但當時我們有向黃石紅說會向省政府爭取無償借用
    ，如果省政府不同意就按照省政府之規定辦理，所以才會於
    公文中要求他們出具切結書載明如有未盡事宜，願依照市府
    函文辦理，絕無異議」、「後來我們有向省政府請求借用文
    中45號（新南段46地號），省教育廳發函表示不同意無償借
    用」等語，及訴外人葉泉林於上開案件當庭提出之臺南市政
    府82年11月4日南市工土字第120933號函稿，亦表示係向前
　　省政府教育廳借用系爭土地，及前省政府教育廳82年11月26
    日82教總字第93679號函覆上開臺南市政府時亦表示，對臺
    南市政府擬借用系爭土地案，與該廳經管學產土地「有償租
    用」「有償撥用」規定不符，無法同意等情觀之，顯見被上
    訴人於同意含上訴人在內之海安路自救委員會之攤商使用系
    爭土地時，確實係以無償借用之方式為之，否則，若被上訴
    人於同意借用系爭土地之初，有與上訴人為關於租賃約定，
    當無訴外人葉泉林向訴外人黃石紅表示會向省教育廳爭取無
    償借用等語，亦無其後臺南市政府發文向省教育廳求准借用
    系爭土地，及省教育廳函覆與「有償租用」之規定不符，無
    法同意之情發生。且臺南市政府於前開省政府教育廳函示不
    同意無償借用後，復於同年12月16日以南市工土字第129802
    號函，再函請省教育廳暫准借用，而臺南市政府並表示當視
    財源儘速辦理撥用等情，亦有訴外人葉泉林提出之臺南市政
    府82年12月16日南市工土字第129802號函稿一份在卷可憑，
    既表示「當視財源盡速辦理撥用」，益見被上訴人於同意上
    訴人使用系爭土地時，並無與之約定租賃關係，或欲向其收
    取租金之情甚明，是上訴人辯稱於被上訴人同意渠使用系爭
    土地時，係無償借用，並無與之約定成立租賃關係等語，尚
    非虛構。雖訴外人葉泉林於上開案件曾證稱其發文時並未表
    示係無償借用予攤商使用，且當時有向黃石紅說明會向省政
    府爭取無償借用，如果省政府不同意就按照省政府規定辦理
    ，所以才於函文上載明「如有未盡事宜，願依照市府函文辦
    理」等語，然被上訴人同意攤商使用系爭土地之初，意在無
    償借用，已如前述，且關於是否本於兩造之租賃關係使用系
    爭土地，涉及廣大攤商之權益，並為將來被上訴人是否能向
    上訴人收取租金之依據，應無未於上開函文中明確記載，以
    昭公信，而僅向訴外人黃石紅個人口頭告知之理，更無於其
    後82年10月4日要求黃石紅代表全體攤商出具之承諾書上未
    將如省政府教育廳不同意無償借用，則須繳交租金乙情載明
    於該承諾書之情，是被上訴人固於82年7月15日同意上訴人
    使用系爭土地之函文上載明「如有未盡事宜，願依照市府函
    文辦理」，亦難據此認定兩造間係本於租賃關係有償使用系
    爭土地之情。
  (三)又被上訴人於前省政府教育廳不同意無償借用系爭土地後，
    曾要求訴外人黃石紅於83年8月3日再出具切結書，且訴外人
    黃石紅曾任海安路自救委員會主任委員，並為其後臺南市○
    ○路臨時綜合商場籌備委員會主任委員，並經委員會組織推
    舉其為商場代表人等情，亦有被上訴人提出之83年7月18日
    申請報備書、同意使用海安路臨時綜合商場管理委員會83年
    7月6日第37次臨時會議記錄各一份附卷可稽，固堪認訴外人
    黃石紅為系爭商場之代表人。惟代理權之授與，需以明示意
    思表示，或依表意人之舉動或其他情事足以間接推知其有授
    權之意思者，始生效力，雖訴外人黃石紅於82年間擔任海安
    路自救委員會之主任委員，並由其出具陳情書請求被上訴人
    提供土地供暫時安置之用，其間關於被上訴人發函同意使用
    系爭土地，亦均以黃石紅為攤商之代表人，其後黃石紅經臺
    南市○○路臨時綜合商場管理委員會組織推舉為商場代表人
    ，並代為申請系爭商場之臨時建築使用執照，然其權限應限
    於為該商場之成立，及將來之管理與維護必要，得對外與第
    三人為法律行為，就系爭土地上訴人是否與被上訴人成立租
    賃關係，與商場之成立、管理與維護均無涉，實不因訴外人
    黃石紅時任商場之代表人，即可間接推知其有取得其代理商
    場內之攤戶與被上訴人成立租賃契約之代理權，況被上訴人
    同意上訴人使用系爭土地之初，並未約明係以租賃之方式為
    之，係因事後省教育廳不同意無償借用，被上訴人始於83年
    8月3日要求訴外人黃石紅出具切結書，已如前述，則於訴外
    人黃石紅出具系爭切結書之前，即於83年7月18日由黃石紅
    向被上訴人申請報備為商場代表人時，當時商場之攤商主觀
    上應無有與被上訴人成立租賃契約之認知，自無可能於推舉
    黃石紅為商場代表人之同時，亦授與其代表攤商與被上訴人
    訂立租約之代理權，且系爭切結書之內容係載「本人黃石紅
    代表全體商戶於文中45學校用地內興建海安路臨時綜合商場
    ，因申請臨時使用執照需要，承諾於該商場攤位編定後一個
    月內督促各攤位繳交切結書。切結內容為一、願繳交所使用
    土地租金。二、如不繳交海安路地下街預收租金者，絕不進
    入本商場營業並願將該店鋪交由臺南市政府全權處理絕無異
    議。三、於海安路地下街完成或該地欲建校時願無條件自行
    拆除，本商場之所有地上物並交回土地，逾期不拆者，同意
    由臺南市政府強制拆除，並願負擔所需拆除費用，絕無異議
    」等語，考究切結書文義之記載，係指訴外人黃石紅承諾願
    於系爭商場攤位編定後一個月內督促各攤位繳交切結書，而
    切結書之內容必須合乎上開條件，易言之，訴外人黃石紅並
    非代理全體攤商（含上訴人）與被上訴人就系爭土地使用已
    成立租賃契約，而係由訴外人黃石紅轉達切結書之內容後，
    由各攤商單獨個別出具，再由訴外人黃石紅督促施行而已，
    蓋倘訴外人黃石紅已獲有全體攤商（含上訴人）之授權，則
    以全體攤商代理人之名義與被上訴人簽立租賃契約即可，何
    需輾轉取得攤商各自出具之切結書？足徵訴外人黃石紅並未
    獲得全體攤商之授權，與被上訴人就系爭土地使用達成租賃
    契約之合意。此外，被上訴人始終未能舉證證明訴外人黃石
    紅於83年8月3日出具切結書時，上訴人已有授與成立租賃契
    約代理權之明示意思表示，或上訴人有其他舉動或情事足以
    推知有授權之意思，則被上訴人主張訴外人黃石紅於83年8
    月3日出具系爭切結書，已有代表全體商戶與之成立租賃契
    約之合意，尚不足採，上訴人抗辯訴外人黃石紅無代其與被
    上訴人成立租約之權，尚非無據。
  (四)參以訴外人黃石紅簽立前揭83年8月3日切結書後，陸續有諸
    多攤商以前揭條件內容各自出具切結書，亦即就各自使用之
    攤位土地與被上訴人達成租賃契約，然本件上訴人既未出具
    任何切結書，亦未曾繳納過租金，而被上訴人復未能提出其
    他證據證明上訴人有明示授權訴外人黃石紅代理其與被上訴
    人成立本件租賃契約，或其他行為足以表示上訴人有授予代
    理權予黃石紅之意思，或有如何之情事可資證明黃石紅有表
    示為上訴人之代理人而上訴人不為反對之表示，自不能以黃
    石紅居間協調，被上訴人因而同意其陳情，並核發商場使用
    執照送水送電，攤商始能遷入為營業準備，及部分攤商黃石
    紅簽立切結書後出具同一內容之切結書予被上訴人等情，即
    認黃石紅有權代理上訴人與被上訴人成立租賃契約。因此，
    被上訴人主張兩造間有租賃契約，而提起本件訴訟，尚難認
    為有理由。從而，被上訴人本於租賃之法律關係，請求上訴
    人給付187,340元及如附表所示各筆金額之利息起算日起至
    清償日止，按週年利率百分之5計算之法定遲延利息，為無
    理由，不應准許。原審判命上訴人給付187,340元及如附表
    所示各筆金額之利息起算日起至清償日止，按週年利率百分
    之5計算之利息，並為假執行之宣告，自有未洽。上訴意旨
    指摘原判決不當，求予廢棄改判，為有理由。自應由本院予
    以廢棄改判如主文第二項所示。
五、本件事證已臻明確，兩造其餘攻擊防禦方法及舉證，核與判
    決結果無影響，爰不一一論述，附此敘明。
六、據上論結，本件上訴為有理由，依民事訴訟法第436條之1第
    3項、第450條、第78條，判決如主文。
中　　華　　民　　國　　94　　年　　8 　　月　　4 　　日
                  民事第二庭    審判長法　官　王金龍
                                      法　官　王立村
                                      法　官　林佩儒
以上正本證明與原本無異
如對本判決上訴，須於判決送達後20日內向本院提出上訴狀，
同時表明上訴理由；如已於本判決宣示後送達前提起上訴者，應
於判決送達後10日內補具上訴理由（均須按他造當事人之人數附
繕本）。
中　　華　　民　　國　　94　　年　　8 　　月　　5 　　日
                                      書記官　吳信助
附表：
┌──┬──────┬──────────┬──────────┐
│編號│承 租 期 間 │租  金  數  額（元）│遲 延 利 息 起 算 日│
├──┼──────┼──────────┼──────────┤
│  １│88.01─88.06│            1873元  │88.08.01            │
├──┼──────┼──────────┼──────────┤
│  ２│88.07─88.12│            18734元 │89.02.01            │
├──┼──────┼──────────┼──────────┤
│  ３│89.01─89.06│            18734元 │89.08.01            │
├──┼──────┼──────────┼──────────┤
│  ４│89.07─89.12│            18734元 │90.02.01            │
├──┼──────┼──────────┼──────────┤
│  ５│90.01─90.06│            18734元 │90.08.01            │
├──┼──────┼──────────┼──────────┤
│  ６│90.07─90.12│            18734元 │91.02.01            │
├──┼──────┼──────────┼──────────┤
│  ７│91.01─91.06│            18734元 │91.08.01            │
├──┼──────┼──────────┼──────────┤
│  ８│91.07─91.12│            18734元 │92.02.01            │
├──┼──────┼──────────┼──────────┤
│  ９│92.01─92.06│            18734元 │92.08.01            │
├──┼──────┼──────────┼──────────┤
│  10│92.07─92.12│            18734元 │93.02.01            │
├──┴──────┼──────────┼──────────┤
│合        計　    │           187340元 │                    │
└─────────┴──────────┴──────────┘
